臺灣高等法院臺中分院民事判決　　　九十三年度上更(一)字第六號
　　　上　訴　人　華南商業銀行股份有限公司
　　　法定代理人　乙○○
　　　被　上訴人　戊○○
　　　被　上訴人　丁○○
右當事人間請求清償借款事件，上訴人對於中華民國九十年五月十四日臺灣臺中地方
法院第一審判決（九十年度訴字第六五五號），提起上訴，本院判決後經最高法院發
回更審，本院於九十三年六月一日辯論終結判決如左：
　　　主　　　文
上訴駁回。
第二審及發回前第三審訴訟費用由上訴人負擔。
　　　事　　　實
一、上訴人聲明請求判決：
  (一)原判決駁回上訴人後開第二項部分廢棄。
  (二)右廢棄部分，被上訴人戊○○、丁○○應與原審被告丙○○連帶給付上訴人新台
    幣（以下同）壹佰伍拾萬元及如原判決附表編號一所示之利息、違約金等；被上
    訴人戊○○、丁○○應與原審被告丙○○連帶給付上訴人壹佰伍拾萬元及如原判
    決附表編號二所示之利息、違約金；被上訴人戊○○與原審被告丙○○、丁○○
    應連帶給付上訴人壹佰伍拾萬元及如原判決附表編號三所示之利息、違約金。
  (三)第一、二、三暨本審之訴訟費用由被上訴人負擔。
    其事實上之陳述及所用證據除與第一審判決書記載相同部分引用外，並補稱：
    (1)本件，被上訴人戊○○、丁○○有對丙○○及上訴人為概括授權之明示或默示
      意思表示，此從：
      1.被上訴人等早於民國八十四年二月二十四日即受原審被告丙○○之邀而為其
        向上訴人借款之連帶保證人，被上訴人戊○○、丁○○均親自簽名並蓋章於
        借據，此部分為雙方所不爭執（原第一審判決書第十二頁參照），而當時丙
        ○○之授權契約書第十四條即約定：「為便於嗣後立約人與貴行一切受（授
        ）信往來（含立約人之保證行為），立約人茲同意，除另有約定外，憑後列
        留存印鑑式樣蓋（簽）於受（授）契據，即生效力。（本條為個別商議條款
        ）」，又被上訴人戊○○、丁○○當時所留存之印鑑上亦載明「逕啟者本戶
        向　貴行所為一切往來之印鑑以右列印鑑為憑，即請查照存驗為荷」等語，
        是被上訴人等均同意且能預見其所留存印鑑章之效力，從而有默示上訴人僅
        憑印鑑章處理被上訴人等與上訴人間授信契約之相關事宜，是八十七年四月
        十五日、八十七年四月三十日及八十七年六月十五日之三筆借款中，借據上
        既有被上訴人戊○○、丁○○之真正「印鑑」章，即可認為係被上訴人戊○
        ○、丁○○就借款之事務授權丙○○使用其「印鑑」，從而不論本案之三筆
        借款是否均由被上訴人戊○○、丁○○親自至上訴人處辦理，亦不論渠等充
        任借款人抑或連帶保證人，均無解渠等應負之清償責任。
      2.更何況，被上訴人戊○○於簽立上開八十四年二月二十四日借據前，即將該
　　　　「印鑑」交付於丙○○，由丙○○於八十四年二月三日持往上訴人處開立帳
　　　　戶（原第二審判決書第十一頁參照），被上訴人丁○○亦將「印鑑」交付丙
　　　　○○使用，而被上訴人戊○○、丁○○於借據上保證人欄簽名蓋章後，亦未
　　　　將「印鑑」自行取回，而繼續交付丙○○繼續使用，衡諸丙○○為被上訴人
　　　　戊○○、丁○○之父親，基於此等關係，被上訴人戊○○、丁○○同意丙○
　　　　○使用渠等之「印鑑」至上訴人處辦理開戶，乃至於為借款或保證行為，實
　　　　乃為人兒女之常情，丙○○雖事後辯稱其係未經被上訴人戊○○、丁○○同
　　　　意為借款及連帶保證行為，惟被上訴人戊○○、丁○○之行為實已使丙○○
　　　　有相當之確信認可處理被上訴人戊○○、丁○○之事務，對上訴人而言，亦
　　　　是默示渠等有授權父親丙○○為相關授信契約之意思表示，丙○○所辯未經
　　　　授權等語僅係愛護子女心切，一人承擔全責，不足為採（有台灣高等法院九
　　　　十二年度重上字第四四○號判決可參）。
      3.證人丙○○於　鈞院九十三年三月二十五日準備程序所為證述，亦可見就被
        上訴人等有默示授權丙○○為借款及保證行為之意思表示：
        (1)丙○○為系爭三筆借款，當係因被上訴人等有默示授權丙○○之行為，此
          觀丙○○稱：「（提示本院上字卷第八十四、第八十五頁借據，有何意見
          ？）那是第一次借的，有還，約定書是我拿回去給他們簽的，他們很乖，
          我要做什麼，他們就會做。」等語，可見被上訴人平日所為，已給予丙○
　　　　　○合理信賴，並默示可處理被上訴人等之事務。
        (2)再丙○○為被上訴人等之父親，於　鈞院所言，均可見其愛護子女心切，
          急於免除被上訴人等所應背負之責任，就被上訴人等是否知悉丙○○歷來
          借款一事皆予以否認，以致與被上訴人等於前審及　鈞院所稱八十四年二
          月十四日之借款皆由渠等簽名及蓋章於借據上之陳述相左，此觀丙○○稱
          ：「（提示原卷三十頁，有何意見？）答：開戶他們的名字是他們兩個人
          簽的，印章是我蓋的，借據是我簽的。」、「（問：剛才不是說他們不知
          開戶之事，為何會簽名？）答：我是拿印鑑卡回去給他們簽的，說是要寄
          錢用的」、「（系爭這三筆之前你也有用他們名義作保證？）有的，有欠
          錢我就借了、（他們知道嗎）答：不知道，是借了就還」、「（那八十四
          年的借款呢？）答：也是我借的，他們都不知道」，由此可見，丙○○另
          稱被上訴人等亦不知系爭三筆借款情事，亦係丙○○欲保護子女，而一人
          承擔全責之詞，自不足採。
　　(2)退步言之，縱被上訴人戊○○、丁○○未授權丙○○為借款與連帶保證行為，
　　　本件仍有表見代理之適用：
　　　本件，丙○○於　鈞院九十三年三月二十五日準備程序證稱：「（問：你子女
　　　印章何人保管？）答：都是我保管。」、「（問：如何保管？）答：放我的桌
　　　子抽屜內。」、「（問：該桌子是你使用，別人有無使用？）答：都是我用的
　　　」等語，顯見被上訴人等確有將印鑑交由丙○○保管等情，並由丙○○持而至
　　　上訴人處開立戶頭，而八十四年二月二十四日被上訴人戊○○及丁○○受丙○
　　　○之邀而為連帶保證人，並親自在借據上簽名蓋章，嗣後渠等「印鑑」仍任由
　　　丙○○使用，而非如一般人於使用印鑑後審慎收回，是八十七年四月十五日、
　　　八十七年四月三十日及八十七年六月十五日之三筆借款行為，其「印鑑」章亦
　　　均為真正，被上訴人等持續將「印鑑」交由丙○○使用之行為，加以丙○○為
　　　被上訴人戊○○、丁○○之父親此種特殊緊密之關係，顯已構成「由自己之行
　　　為表示以代理權授與他人」，對善意之上訴人自應負授權人責任。
　　　再者，被上訴人等於八十九年即知悉丙○○有使用被上訴人等印章之情事，惟
　　　遲至九十三年，被上訴人等依然未向丙○○索回印章，此從戊○○稱：「（問
　　　：該章現在何處？）我不知道，我八十九年收到繳息的單據我才知道有這件事
　　　，我才去復查，印章早已不在我身上。」（見九十三年二月十九日準備程序筆
　　　錄）等語即知，是可見被上訴人一而再，再而三的任由丙○○使用印鑑，而足
　　　使第三人產生相當之信賴，卻遲遲不為防範之措施，以避免第三人再度信賴借
　　　款卻無法獲清償，渠等行為有重大疏失甚明。
二、被上訴人聲明請求判決：(一)上訴駁回。(二)發回前第三審及第二審訴訟費用由上訴
    人負擔。
　　其事實上之陳述及所用證據除與第一審判決書記載相同部分引用外，並補稱：
　(一)「由自己之行為表示以代理權授與他人者，對於第三人應負授權人之責任，必須
　　本人有表見之事實，足使第三人信該他人有代理權之情形存在，始足當之（參看
　　本院六十年台上字第二一三○號判例）。我國人民將自己印章交付他人，委託該
　　他人辦理特定事項者，比比皆是，倘持有印章之該他人，除受託辦理之特定事項
　　外，其他以本人名義所為之任何法律行為，均須由本人負表見代理之授權人責任
　　，未免過苛。原審徒憑上訴人曾將印章交付與呂某之事實，即認被上訴人就保證
　　契約之訂立應負表見代理人之授權人責任，自屬率斷。」，最高法院七十年度台
　　上字第六五七號著有判例可資參照。況查本件上訴人於原審亦自承：「沒有授權
　　書，他們應該有同意，否則如何有印章，應該是被被告丙○○盜用的。」（原審
　　卷九一頁），從而，上訴人既自認被上訴人戊○○並無授權丙○○辦理借款連帶
　　保證事宜，且認「應該是被被告丙○○盜用的」於此，已難謂係符合表見代理之
　　條件。對此，丙○○於原審亦稱：「這三筆錢都是我拿他們的印章去借的，我借
　　錢之前都沒有跟他們講。」（原審卷八十九頁）。足徵，被上訴人對於系爭借款
　　並無連帶保證及借款之意思表示。更無足使上訴人信該丙○○有代理權之表見事
　　實之存在。
  (二)另揆諸上訴人所提出系爭借據，其中戊○○、丁○○部分，於肉眼觀察即得知其
    二人之簽名並非戊○○、丁○○親自簽名之筆跡；自難以該借據上之印章與戊○
    ○、丁○○於八十四年二月十四日留存於上訴人之授權約定書上之印鑑相符，即
    認被上訴人有授權丙○○為連帶保證及借款之情事。
  (三)又系爭授信約定書第二條固約定：「立約人於名稱、組統、章程內容、留存印鑑
    、代表人、代表人權限範圍或其他足以影響貴行權益變更之情事發生後，應即以
    書面將變更情事通知貴行，並辦妥變更或註銷留存印鑑之手續，於未為前項通知
    及變更或註銷留存印鑑手續前，與貴行所為之交易，立約人均願負其責任，如因
    而造成貴行損害，並負損害賠償責任。」惟按該條約定本為上訴人統一製作而為
    定型化契約，依該等約定上訴人均得以被上訴人所留存之印鑑式樣而不需經被上
    訴人同意抑另行對保，即得任由第三人憑該印鑑與上訴人為一切交易亦即為本件
    借款連帶保證，及為以被上訴人名義為本件借款之交易，此舉約定，自顯係預先
    免除上訴人於每次交易前需擔負查明是否確經交易相對人同意或授權之責任，同
    時且使交易相對人預先拋棄其是否同意及授權該交易之權利，而顯加重交易相對
    人之責任，並對於交易相對人有重大不利益之情，從而，依民法第二百四十七條
    之一各條款規定，該約定自屬無效！
  (四)上訴人主張印鑑卡之內容，上訴人並未將其視為授信約定契約內容之一部，此揆
    諸上訴人於原審所提出被上訴人之授信約定書其並未如丙○○之授信約定書第十
    四條：「為便於嗣後立約人與　貴行一切受（授）信往來（合立約人之保證行為
    ），立約人茲同意，除另有約定外，憑後列留存印鑑式樣蓋（簽）於受（授）契
    據，即生效力。（本條為個別商議條款。）」之約定，此已說明，兩造顯未有右
    揭印鑑卡所載內容之合意！
    縱認該印鑑卡內容為授信約定書之一部，然該等約定本為上訴人統一製作而為定
    型化契約，依該等約定，上訴人均得以戊○○所留存之印鑑式樣，而不須另行對
    保抑經被上訴人戊○○之同意，即可任由第三人憑該印鑑與上訴人銀行為一切往
    來亦即借款之連帶保證抑借款之情事，此約定顯有失公平，且對於被上訴人有重
    大不利益，從而，依民法第二百四十七條之一規定，該約定自屬無效！
  (五)本件被上訴人固不否認曾於八十四年二月二十四日經丙○○邀同丁○○及戊○○
    向上訴人借款之連帶保證人，且該筆丙○○為借款人之壹佰伍拾萬元，於斯時亦
    有經戊○○親自簽名並加蓋印章於借據，然該第一筆壹佰伍拾萬元借款本屬一年
    短期借款，是於第一筆借款還款期限屆至後，丙○○已還清該借款，此揆諸上訴
    人於　鈞院亦自承：「有第一筆借款已經還清，是之後在借的。」（鈞院前審九
　　十年十月十一日準備程序筆錄），惟嗣後丙○○另向上訴人借得之壹佰伍拾萬元
　　，戊○○確不知情，亦未於借據上親自簽名並加蓋印章，此揆諸上訴人所提出之
　　授信約定書上為戊○○、丁○○親自簽名之筆跡與系爭借據上非戊○○親自簽名
　　之筆跡，於肉眼觀察即明顯不同，從而，被上訴人既未對於丙○○嗣後所借得壹
　　佰伍拾萬元有為連帶保證之意思表示，則該筆壹佰伍拾萬元借款，被上訴人本不
　　應負連帶保證之責任，同理，於丁○○為借款人，被上訴人丙○○為連帶保證人
　　之壹佰伍拾萬元借款，該筆嗣後則借得壹佰伍拾萬元亦未經被上訴人親自簽章，
　　依法該筆借款，被上訴人亦本未有連帶責任之意思表示。
　　　理　　　由
一、上訴人於原審起訴主張：(一)原審共同被告丙○○於八十五年十二月十四日邀同被
    上訴人戊○○、丁○○為連帶保證人，向上訴人借款一百五十萬元，嗣換單數度
    展延，最後一次展延為自八十八年十二月十四日借款約定八十九年十二月十四日
    到期（即原判決附表編列第一筆借款，以下簡稱第一筆借款）(二)被上訴人戊○○
    於八十七年四月十五日邀同丙○○、丁○○為連帶保證人向上訴人借款一百五十
    萬元數度展延，最後一次展延為自八十八年十月二十七日借貸八十九年十月十五
    日到期（即原判決附表編列第二筆借款，以下簡稱第二筆借款）(三)丁○○於八十
    七年四月三十日邀同丙○○、戊○○為連帶保證人向上訴人借款一百五十萬元，
    數度展延，最後一次展延為八十八年十月三十日借貸八十九年十月三十日到期，
　　（即原判決附表編列第三筆借款，以下簡稱第三筆借款），上述三筆約定如原判
　　決附表所示利息、違約金、利息按月計付，本金到期一次清償，詎丙○○、戊○
　　○、丁○○分別自八十九年十一月十四日、九月二十七日、九月三十日起即未依
　　約繳息，依兩造約定應視同全部到期等情，請求丙○○、戊○○、丁○○連帶給
　　付原判決附表所示本金、利息違約金。（丙○○部分，上訴人勝訴確定，丁○○
　　關於原判決附表編列三部分，上訴人勝訴確定）。
二、被上訴人則以：被上訴人等雖曾於八十四年二月間任丙○○向上訴人借款一百五
    十萬元之連帶保證人，惟該筆借款早已還清，其連帶保證責任即已終了，被上訴
    人對系爭借款均不知情等語，資為抗辯。
三、查上訴人主張被上訴人戊○○為系爭第二筆借款之借款人及第一、三筆借款之連
    帶保證人，被上訴人丁○○為系爭第一、二筆借款之連帶保證人，係以被上訴人
    戊○○、丁○○曾分別於八十四年二月二十四日及同年二月十三日與上訴人簽立
　　授信約定書及印鑑卡各一份，及系爭三筆借款借據上，戊○○、丁○○之印文與
　　留存於上訴人銀行之印鑑卡印文相符為論據。被上訴人固不否認曾於八十四年二
　　月間丙○○向上訴人借款一百五十萬元擔任連帶保證人，然該筆借款屆期，業經
　　丙○○還清，為不爭之事實。上訴人於原審雖曾主張系爭三筆借款均係被上訴人
　　親至上訴人銀行辦理貸款手續云云（一審卷五十頁），惟查系爭三筆借款均係丙
　　○○持被上訴人之印章前往銀行辦理借貸或連帶保證相關事宜等情，業據丙○○
　　陳明，另據證人林秀敏即辦理系爭三筆借款之上訴人銀行人員於原審證稱「第二
　　筆借款」是戊○○之父親（即丙○○）拿戊○○印章來辦的，我們是以核對印鑑
　　的方式來辦，丁○○部分亦是我辦的，當時是否他本人來辦的，我忘了，我只審
　　核他的印鑑來核辦。本件更審前上訴人訴訟代理人甲○○亦自認「這三筆都沒有
　　作對保手續，我們只有對印鑑，沒有他們本人來對保」等情。系爭三筆借款均係
　　丙○○持被上訴人印章前往上訴人銀行辦理借貸或連帶保證相關事宜一節已可認
　　定。
四、被上訴人抗辯丙○○未經被上訴人同意擅自以被上訴人之印章辦理系爭三筆借款
    之借款或連帶保證事項一節，核與丙○○所述相符，上訴人亦未能證明被上訴人
    知情。被上訴人戊○○、丁○○分別於八十四年二月二十四日、八十四年二月十
    三日所立授信約定書第二條約定：「立約人因名稱、組織、章程內容、印鑑、代
    表人、代表人權限範圍或其他足以影響貴行權益變更情事發生時，應即以書面將
    變更情事通知貴行，並辦妥變更或註銷留存印鑑之手續，於未為前項通知及變更
    或註銷留存印鑑手續前與貴行所為之交易，立約人均願負其責任，如因而造成貴
    行損害，並負賠償責任」及印鑑卡記載：「逕啟者，敝戶向貴行所為一切往來之
    印鑑以右列印鑑為憑，即請查照存驗為荷」，係課以被上訴人於印鑑變更等足以
　　影響上訴人銀行權益變更情事發生時，負有通知上訴人之義務。並未如丙○○於
　　八十八年十一月二十六日所立授信約定書，除上述第二條外，另立有個別商議條
    款即第十四條：「為便於嗣後立約人與貴行一切受（授）信往來（含立約人之保
    證行為）立約人茲同意除另立有約定外，憑後列留存印鑑式樣蓋（簽）於受（授
    ）信契約即生效力」。被上訴人既不知係他人（丙○○）持被上訴人之印章辦理
　　系爭借款或保證，自無從依授信約定書第二條通知上訴人。
    被上訴人除簽立上開授信約定書、留存印鑑卡為丙○○八十四年二月間借貸之連
    帶保證人外，並未表示授與丙○○代理權，上訴人主張被上訴人未取回印鑑，任
    由丙○○持有，即有概括授權，或默示授權丙○○代為授信契約之意思表示云云
    ，將被上訴人未親自保管印鑑，認作授與保管人代理權限，自屬乏據，不應採取
    。
五、按「由自己之行為表示以代理權授與他人者，對於第三人應負授權人之責任，必
　　須本人有表見之事實，足使第三人信該他人有代理權之情形存在，始足當之，又
　　我國人民將自己印章交付他人，委託他人辦理特定事項者，比比皆是，倘持有印
　　章之該他人，除受託辦理之特定事項外，其他以本人名義所為之任何法律行為，
　　均須由本人負表見代理之授權人責任，未免過苛，原審徒憑上訴人曾將印章交付
　　與呂某之事實，即認被上訴人就保證契約之訂立應負表見代理人之授權人責任，
　　自屬率斷。」（最高法院六十年度台上字第二一三○號、七十年度台上字第六五
    七號判例參照），上訴人主張被上訴人將印鑑交由丙○○保管，任由丙○○使用
    印鑑，被上訴人應負表見代理授權人之責任云云，然揆諸前開判例意旨，尚無法
    以印鑑之交付認定表見代理。
六、又系爭第二筆借款係撥入被上訴人戊○○之帳戶，然該戊○○帳戶設立日期為八
    十四年二月三日，與系爭第二筆借款日期八十七年四月十五日相去甚遠，且該帳
    戶係丙○○自行開立等情亦經丙○○敘明，亦難憑以認定戊○○曾授權與丙○○
    為借款之意思表示。
七、綜上，系爭三筆借款（確定部分除外）被上訴人未為借款或連帶保證之意思表示
    ，丙○○持被上訴人印章所為借款或連帶保證意思表示，對於被上訴人不生效力
    ，上訴人請求被上訴人與丙○○（確定）連帶給付第一筆、第二筆借款本金各一
    百五十萬元、利息違約金及請求被上訴人戊○○與丙○○、丁○○（確定）連帶
    給付第三筆借款本金一百五十萬元、利息違約金，均不應准許。原審為上訴人此
    部分敗訴之判決並無不合，上訴意旨聲明廢棄改判核無理由，應予駁回。
八、據上論結，本件上訴為無理由，依民事訴訟法第四百四十九條第一項、第七十八
　　條判決如主文。
中　　　華　　　民　　　國　　九十三　　年　　　六　　　月　　 十五　　 日
~B1民事第四庭審判長法　官　黃斐君
~B2　　　　　　　　法　官　陳蘇宗
~B3　　　　　　　　法　官　張鑫城
右為正本係照原本作成。
如對本判決上訴，須於收受判決送達後二十日內向本院提出上訴書狀，其未表明上訴
理由者，應於提出上訴後二十日內向本院提出上訴理由書(須按他造人數附具繕本)。
上訴時應提出委任律師為訴訟代理人之委任狀。具有民事訴訟法第四百六十六條之一
第一項但書或第二項之情形為訴訟代理人者，另應附具律師及格證書及釋明委任人與
受任人有該條項所定關係之釋明文書影本。
~B　　　　　　　　書記官　茆亞民
中　　　華　　　民　　　國　　九十三　　年　　　六　　　月　　 十七　　 日
                                                                        Ｙ
